【裁判字號】    97,上,163
【裁判日期】    971224
【裁判案由】    損害賠償
【裁判全文】
臺灣高等法院臺中分院民事判決  97年度上字第163號
上  訴  人  乙○○
訴訟代理人  胡宗賢律師
被上訴人    賺錢時代公寓大廈管理委員會
法定代理人  丙○○
訴訟代理人  林益輝律師
上列當事人間損害賠償事件，上訴人對於中華民國97年 2月20日
台灣台中地方法院95年度訴字第3193號第一審判決提起上訴，本
院於97年12月10日言詞辯論終結，判決如下：
    主  文
上訴駁回。
第二審訴訟費用由上訴人負擔。
    事 實 及 理 由
一、上訴人於原審起訴主張：臺中市○○路170號之賺錢時代大
    廈所設置之游泳池，原屬消防蓄水用之蓄水池，原審被告謝
    亞克為賺錢時代管理委員會之前主任委員，竟使被上訴人賺
    錢時代管理委員會開會決議將該蓄水池違法設置成游泳池，
    並委託登記負責人為林妏軒之1896運動管理休閒企劃開發有
    限公司（下稱1896運動管理公司）管理，且向欲使用該游泳
    池之人，販售門票牟利，每張票價10元。嗣未具有游泳教練
    資格之原審被告甲○○，即依1896運動管理公司之實際負責
    人鍾文雄之指示，於96年7月12日14時許，至賺錢時代大廈
    之游泳池擔任救生員，並同時對賺錢時代社區之兒童進行游
    泳教學，而未能防範制止上訴人之女許以薰（6歲，88年7月
    24日生）獨自跳入該游泳池之成人池內戲水，導致許以薰溺
    死之結果。爰依民法第184條第1項前段、第2項、第185條、
    第191條、第191條之3及消費者保護法第7條等規定，請求被
    上訴人、原審被告謝亞克及甲○○連帶負侵權行為損害賠償
    責任給付5,380,586元，及自起訴狀繕本送達翌日起加計法
    定遲延利息暨供擔保後為假執行之判決。原審判決命原審被
    告甲○○給付上訴人乙○○新台幣2,690,923元，及自民國
    96年10月11日起至清償日止按週年利率百分之五計算之利息
    （此部分據甲○○提起上訴，惟旋即撤回上訴，甲○○嗣後
    在本院主張為上訴人訴訟代理人胡宗賢律師所欺才撤回，惟
    撤回上訴，係當事人於提起上訴後，以終結訴訟為目的之訴
    訟上一方之法律行為，衹須對於法院表示撤回之意思即生效
    果。故此項撤回上訴之意思表示，性質上不許撤回。本件聲
    請人既經向本院表示撤回上訴，自無許其取回撤回上訴狀之
    餘地，最高法院47年台聲字第109號著有判例可參。是甲○
    ○既已於97年6月3日向本院呈報撤回上訴，即生撤回上訴之
    效力，縱有受詐欺之情應另依侵權或其他法律關係為請求，
    仍不影響撤回上訴之意思表示）；而駁回上訴人其餘之訴（
    上訴人對關於原審被告謝亞克敗訴部分未據聲明不服）；上
    訴人乙○○就對於被上訴人敗訴部分提起上訴，上訴聲明：
    (一)原決關於駁回上訴人對被上訴人在第一審之請求即其遲延
    之法定利息之請求與該部分假執行之聲請暨訴訟費用之裁判
    均廢棄；(二)前項廢棄部份，被上訴人賺錢時代公寓大廈管理
    委員會應賠償上訴人新台幣1,000,000元整，及自民國96年
    10月11日起至清償日止按週年利率百分之五計算之利息。(三)
    第一項請求廢棄部份及第二審訴訟費用由被上訴人負擔。(四)
    第二、三項聲明，請准上訴人提供現金或同額之銀行可轉讓
    定期存單為擔保後，宣告假執行。
二、被上訴人則以：依賺錢時代社區游泳池管理辦法第1條明定
    ：「使用對象：限本社區住戶」，又該辦法第2條第5項明定
    ：「12歲以下兒童請由家長陪同，否則不得進入，以確保安
    全，不聽勸導而發生事故時，其後果由家長自行負責。」，
    上開規定業已製成看板，張貼公佈於游泳池入口。然本件系
    爭之游泳夏令營僅限本社區住戶參加；本件事故發生時，許
    以薰尚未滿7歲，又無家長陪同，且上訴人非賺錢時代社區
    住戶，依法自應負與有過失責任。被上訴人賺錢時代管理委
    員會並無權利能力。被上訴人賺錢時代管理委員會前任法定
    代理人謝亞克及1896運動管理公司負責人林妏軒，因過失致
    死案件，業經臺灣臺中地方法院檢察署檢察官偵查終結，於
    96年12月24日以96年度偵字第16238號處分書為不起訴處分
    。由該不起訴處分書之內容可知，該游泳池是否有違法使用
    之情形，衡諸常情與經驗法則，與許以薰溺死之結果，無相
    當因果關係，而係因許以薰違反社區規定所致。原審認上訴
    人對被上訴人賺錢時代管理委員會之請求為無理由等語置辯
    對於上訴人之上訴。被上訴人答辯聲明: (一)上訴駁回。(二)如
    為不利之判決，請准提供擔保免予假執行。(三)訴訟費用由當
    事人負擔。
三、上訴人主張：伊女許以薰於95年7月12日下午2時許，在臺中
    市○○路170號被上訴人賺錢時代大廈所設置之游泳池戲水
    時溺水，經送醫急救，於同年月14日上午不治死亡，而許以
    薰確係因溺水，於95年7月14日上午9時，在台中市私立中山
    醫學大學附設醫院大慶院區不治死亡，經檢察官相驗屬實，
    有臺灣臺中地方法院檢察署相驗屍體證明書、驗斷書附於該
    署95年度相字第1196號檢驗卷可稽，並有影本在卷可參，復
    為被上訴人所不爭執，自堪信為真實。
四、上訴人之請求是否有理由，茲就其請求依據分述如下：
  (一)民法第184條第1項前段及第2項之侵權行為損害賠償責任部
    分：
  1.經查，上訴人以民法第184條第1項前段對被上訴人「賺錢時
    代公寓大廈管理委員會」請求損害賠償，被上訴人雖依公寓
    大廈管理條例第25條第3項規定而成立，然被上訴人並無權
    利能力，當無侵權行為之責任能力可言，蓋公寓大廈管理委
    員會並非自然人，依公寓大廈管理條例施行細則第10條及內
    政部公寓大廈管理組織申請報備處理原則，須檢具第3點規
    定應備文件報請直轄市、縣（市）政府備查（直轄市、縣（
    市）政府得授權鄉（鎮、市、區）公所受理），然上開「備
    查」程序僅屬行政上之管制行為，與民法上法人之「登記」
    有間，故公寓大廈管理委員會於成立時未具備「登記」之要
    件而非屬民法上法人，並無法人人格之權利能力。至於公寓
    大廈管理條例第38條規定之「當事人能力」，依同條例第3
    條第9款之規定，公寓大廈管理委員會，係為執行「區分所
    有權人會議決議事項」及「公寓大廈管理維護事務」，由區
    分所有權人選任住戶若干人為管理委員所設立之「組織」，
    依同條例第38第2項之規定：「管理委員會為原告或被告時
    ，應將訴訟事件要旨速告知區分所有權人」，足見管理委員
    會為區分所有權人之執行機關，公寓大廈管理條例第38條規
    定，係從訴訟法之觀點承認若能解決紛爭，縱使無權利能力
    ，只要具備一定之要件，亦能從訴訟法上承認管理委員會其
    當事人能力之存在，然公寓大廈管理委員會因欠缺實體法上
    權利能力之地位，自不能享受實體法上之權利、負擔實體法
    上之義務，當無侵權行為能力，是自非可為損害賠償之債之
    義務人，故上訴人請求被上訴人損害賠償即屬無據。
  2.次查，上訴人依民法第184條第2項規定，以被上訴人違反保
    護他人之法律（即指違反公寓大廈管理條例），致生損害於
    他人者，請求損害賠償部份：茲因上開規定之成立須「違反
    保護他人法律之行為」與「侵害他人」之間應有因果關係為
    要件，亦即損害賠償之債，以有損害之發生及有責任原因之
    事實，並二者之間有相當因果關係為成立要件，本件上訴人
    主張賺錢時代公寓大廈原設置之游泳池，原屬消防蓄水用之
    蓄水池，並無雜項執照，被上訴人竟開會決議將蓄水池違法
    設置成游泳池，並委託登記為負責人林妏軒之1896運動管理
    公司管理舉辦夏令營，向欲使用該游泳池之人販售門票牟利
    ，每張票價10元，應注意而疏於管理，違反公寓大廈管理條
    例第36條之規定…云云，惟公寓大廈管理條例第36條系規範
    有關管理委員會之職務，就區分所有權人會議決議事項之執
    行、共有及共用部分之清潔、維護、修繕及一般改良、公寓
    大廈及其周圍之安全及環境維護事項等等，不一而足，縱被
    上訴人之前任主任即原審被告謝亞克有違反上開規定，亦為
    該大廈之住戶或區分所有權人間之內部事務，要難據以非住
    戶或區分所有權人之上訴人作為請求依據，更無相當因果關
    係可言。況有關消防水池可否為游泳池使用部分，業經內政
    部7.台八八字內營字第8807273號函，前經行政院86年
    月3日台 (八十六）內08759號函同意在案，且經內政部86年
    3月25日台內營字第8602493號函請各地方政府辦理，行政院
    同意開放設置游泳池即設置之消防蓄水池申請兼作游泳池使
    用．．．。是被上訴人竟開會決議將蓄水池設置成游泳池尚
    難謂為違法。且本件上訴人之女兒許以薰之溺水死亡，係因
    游泳池救生員甲○○之未盡救生員職責所致，並非被上訴人
    使用游泳池有違法之情形，是殊不能以許以薰之死亡結果，
    認此與使用該游泳池及舉辦游泳夏令營有違反行政法令間有
    相當因果關係，故上訴人依民法第184條第2項請求被上訴人
    應負損害賠償，亦屬無據。
  (二)民法第191條之3侵權行為損害賠償責任部分：
    按經營一定事業或從事其他工作或活動之人，其工作或活動
    之性質或其使用之工具或方法有生損害於他人之危險者，對
    他人之損害應負賠償責任。但損害非由於其工作或活動或其
    使用之工具或方法所致，或於防止損害之發生已盡相當之注
    意者，不在此限，民法第191條之3定有明文。依此規定應負
    責任之主體為經營一定事業或從事其他工作或活動之人。而
    所謂「工作或活動之性質或其使用之工具或方法有生損害於
    他人之危險」，依其規範意旨，應以具特別足以損害他人權
    益之危害性，以及該種危險得因盡相當之注意而避免之情事
    ，始足當之，例如該條立法理由所舉之工廠排放廢水或廢氣
    ，筒裝瓦斯廠裝填瓦斯、爆竹廠製造爆竹、使用炸藥開礦開
    山或燃放焰火等，其工作或活動之性質，或所使用之工具，
    或使用之方法，具有特別之危險者。換言之，前開規定所稱
    之危險，需經斟酌危險之程度、異常性、合理性，且與「一
    般」生活上之危險加以區別，而達特別危險之程度者，始足
    當之。查於游泳池游泳戲水，乃一般民眾之日常休閒運動，
    且相較於在深淺不明，且有潮汐波浪之河海游泳，游泳池具
    有相對之安全，是本件前揭游泳池之設置及使用，不具有特
    別之危險性。準此，本件應無民法第191條第3項規定之適用
    ，原告依此規定請求被告賺錢時代管理委員會及謝亞克賠償
    其所受之損害，無法准許。
  (三)民法第191條之侵權行為損害賠償責任部分：
    按土地上之建築物或其他工作物所致他人權利之損害，由工
    作物之所有人負賠償責任。但其對於設置或保管並無欠缺，
    或損害非因設置或保管有欠缺，或於防止損害之發生，已盡
    相當之注意者，不在此限，民法第191條第1項定有明文。所
    謂設置有欠缺，係指土地上之建築物或其他工作物，於建造
    之初即存有瑕疪而言。所謂保管有欠缺，係指於建造後未善
    為保管，致其物發生瑕疪而言（最高法院50年台上字第1464
    號判例參照）。本件前揭游泳池之設置或保管並無瑕疵，且
    許以薰之溺水死亡，亦非因前揭游泳池之瑕疵所致，上訴人
    依前揭工作物所有人責任之規定，請求被上訴人賠償其所受
    之損害，尚乏依據，無法准許。
  (四)民法第191條之3侵權行為損害賠償責任部分：
    按經營一定事業或從事其他工作或活動之人，其工作或活動
    之性質或其使用之工具或方法有生損害於他人之危險者，對
    他人之損害應負賠償責任。但損害非由於其工作或活動或其
    使用之工具或方法所致，或於防止損害之發生已盡相當之注
    意者，不在此限，民法第191條之3定有明文。依此規定應負
    責任之主體為經營一定事業或從事其他工作或活動之人。而
    所謂「工作或活動之性質或其使用之工具或方法有生損害於
    他人之危險」，依其規範意旨，應以具特別足以損害他人權
    益之危害性，以及該種危險得因盡相當之注意而避免之情事
    ，始足當之，例如該條立法理由所舉之工廠排放廢水或廢氣
    ，筒裝瓦斯廠裝填瓦斯、爆竹廠製造爆竹、使用炸藥開礦開
    山或燃放焰火等，其工作或活動之性質，或所使用之工具，
    或使用之方法，具有特別之危險者。換言之，前開規定所稱
    之危險，需經斟酌危險之程度、異常性、合理性，且與「一
    般」生活上之危險加以區別，而達特別危險之程度者，始足
    當之。查於游泳池游泳戲水，乃一般民眾之日常休閒運動，
    且相較於在深淺不明，且有潮汐波浪之河海游泳，游泳池具
    有相對之安全，是本件前揭游泳池之設置及使用，不具有特
    別之危險性。且係被上訴人開會決議將該蓄水池違法設置成
    游泳池委託1896運動管理公司管理，亦為兩造所不爭執，準
    此，本件應無民法第191條第3項規定之適用，上訴人依此規
    定請求被上訴人損害賠償，無從准許。
  (五)消費者保護法第7條之賠償責任部分：
    按從事設計、生產、製造商品或提供服務之企業經營者，於
    提供商品流通進入市場，或提供服務時，應確保該商品或服
    務，符合當時科技或專業水準可合理期待之安全性。商品或
    服務具有危害消費者生命、身體、健康、財產之可能者，應
    於明顯處為警告標示及緊急處理危險之方法。企業經營者違
    反前二項規定，致生損害於消費者或第三人時，應負連帶賠
    償責任。但企業經營者能證明其無過失者，法院得減輕其賠
    償責任，消費者保護法第7條定有明文。而消費者保護法第7
    條第1項或第2項所規定之商品製造者侵權責任，須商品有安
    全或衛生上之危險，致生損害於消費者或第三人之生命、身
    體、健康、或財產。所謂消費者係指依消費目的而為交易、
    使用商品或接受服務之人；第三人則指製造者可預見因商品
    或服務不具安全性而受侵害之人。原審據以系爭機器放置於
    工作場所，年僅一歲四個月之上訴人，其父母任其接近操作
    中之農業機械為判決之基礎，認定上訴人非消費者保護法第
    7條規定所指之第三人，並無違誤（88年度台上字第2842號
    判決參照）。查本件事故之發生，原審被告甲○○固應負過
    失責任，惟事發當時賺錢時代公寓大廈社區之「游泳池使用
    管理辦法」第2條第5款規定：「12歲以下兒童請由家長陪同
    ，否則不得進入，以確保安全，不聽勸導而發生事故時，其
    後果由家長自行負責。」，此有94年10月15日該公寓大廈「
    第四屆區分所有權人會議大會手冊」可證（見原審卷第104
    、105頁）。而該項規定在事故發生前幾年，即以大幅看板
    張貼於游泳池入口處，此亦有照片2張在卷可憑（見本院卷
    第106頁）。且事故發生時，許以薰未滿7歲，並無行為能力
    ，衡諸一般情形，其進入前揭游泳池戲水自應有家長陪同。
    查訴外人即原告之堂姊許美英於臺灣臺中地方法院檢察署95
    年度相字第1196號偵查中陳稱：許以薰係伊堂妹乙○○之女
    兒，95年7月11日因為暑假到伊家來玩，伊妹妹請伊照顧，
    伊知道許以薰是6歲兒童，當天中午12點，許以薰吃完飯後
    一直要下去游泳池，伊跟許以薰說下午2點教練才會來，2點
    時伊叫伊8歲的兒陳書勝帶許以薰去，當時伊因為身體不舒
    服，在家裡睡覺，後來是陳書勝告訴伊許以薰溺水等語（見
    前揭相驗卷影本），足見被上訴人有相當揭示，警示12歲以
    下兒童應由家長陪同，否則不得進入，以確保安全，事故發
    生前，上訴人既委由許美英照顧許以薰，許美英當時應為上
    訴人之代理人，負有保護照顧許以薰之義務，許美英未注意
    上開規定，未由其陪同許以薰，即任令其子即仍為兒童之陳
    書勝帶許以薰至該游泳池戲水而溺斃，許美英對於許以薰之
    溺水死亡，自亦有疏於保護照顧之過失等情（民法第1092條
    、第1084條第2項參照，臺灣臺中地方法院檢察署檢察官96
    年度偵字第16238號亦認其對於許以薰之死亡有過失，並業
    經檢察官職權不起訴處分），有刑事卷宗影本在卷可按，則
    死者既非消費者或第三人，準此，本件並無消費者保護法適
    用之餘地，上訴人依消費者保護法第7條之規定，請求上訴
    人賠償其所受之損害，尚嫌無據。
    綜上所述，上訴人依上揭法律規定，請求被上訴人損害賠償
    ，於法無據。
五、從而，上訴人訴請被上訴人連帶賠償其所受之損害100萬元
    ，及自起訴狀繕本送達翌日起加計法定遲延利息，於法無憑
    ，不能准許，原審所為上訴人敗訴之判決，核無不合，上訴
    論旨指摘原判決不當，聲明求為廢棄改判，非有理由，其假
    執行之聲請失所附麗，應併予駁回。
據上論結，本件上訴為無理由，依民事訴訟法第449條第1項、第
78條，判決如主文。
中    華    民    國    97    年    12   月    24     日
                  民事第五庭   審判長法  官  古金男
                                     法  官  王重吉
                                     法  官  鄭金龍
以上正本係照原本作成。
不得上訴。
                                     書記官  陳振海
中    華    民    國    97    年    12    月    25    日
                                                      Ａ


司法院資訊處製作；財團法人民間司法改革基金會備份。
